臺灣高等法院刑事判決
109年度上易字第442號
上  訴  人  臺灣新北地方檢察署檢察官
被      告  林明堂


選任辯護人  陳振瑋律師
            章文傑律師
上列上訴人因被告犯詐欺等案件，不服臺灣新北地方法院108年
度易字第882號，中華民國108年12月23日第一審判決（起訴案號
：臺灣新北地方檢察署107年度偵字第37613號），提起上訴，本
院判決如下：
    主  文
上訴駁回。
    理  由
一、公訴意旨略以：被告林明堂並無給付現金購買餅乾之意，竟
    基於詐欺取財之犯意，於民國107年11月27日12時許，在新
    北市○○區○○○○○0號出口旁，向被害人洪昱婷佯稱有意願購買
    愛心餅乾60包云云，致其陷於錯誤，交付袋子並由被告自行
    裝取前述餅乾60包，嗣被害人洪昱婷向被告要求給付價金，
    被告僅交付統一發票1張，被害人洪昱婷始悉受騙。迨被告
    於同日15時21分許，在新北市○○區○○路0段000號前，遭被害
    人洪昱婷認出，適有同日負責巡邏勤務之新北市政府警察局
    永和分局中正橋派出所警員即告訴人李承庭巡經該處，立即
    上前盤查，詎被告明知警員係依法執行職務之公務員，竟拒
    不配合盤查，於告訴人李承庭上前調查身分時，基於傷害、
    毀損及妨害公務之犯意，先以右手撕毀告訴人李承庭雨衣上
    之臂章，再以帽子揮擊其左臉，致其臂章掉落在地且雨衣破
    損不堪使用，並受有左側眼部挫傷及左側臉部挫傷之傷害，
    以此強暴方式，妨害員警執行勤務，而遭依現行犯當場逮捕
    。因認被告所為，係犯刑法第339條第1項詐欺、同法第135
    條第1項妨害公務、同法第277條第1項傷害及同法第354條毀
    棄損壞等罪嫌。
二、按不能證明被告犯罪或其行為不罰者，應諭知無罪之判決，
    刑事訴訟法第301條第1項定有明文；又行為時因精神障礙或
    其他心智缺陷，致不能辨識其行為違法或欠缺依其辨識而行
    為之能力者，不罰，刑法第19條第1項亦有明文。且按刑法
    第19條有關刑事責任能力之規定，係指行為人於「行為時」
    ，因精神障礙或其他心智缺陷之生理原因，致其辨識行為違
    法之能力（學理上稱為「辨識能力」）或依其辨識而行為之
    能力（學理上稱為「控制能力」），因而不能、欠缺或顯著
    減低之心理結果者而言。其中「精神障礙或其他心智缺陷」
    之生理原因要件，事涉醫學上精神病科之專門學識，非由專
    門精神疾病醫學研究之人員或機構予以診察鑑定，不足以資
    判斷，自有選任具該專門知識經驗者或囑託專業醫療機構加
    以鑑定之必要；倘經鑑定結果，行為人行為時確有精神障礙
    或其他心智缺陷，則是否此等生理因素，導致其違法行為之
    辨識能力或控制違法行為之能力，因而產生不能、欠缺或顯
    著減低之心理結果，亦即二者有無因果關係存在，得否阻卻
    或減輕刑事責任，應由法院本於職權判斷評價之（最高法院
    106年度台上字第174號判決意旨參照）。
三、經查：
　㈠上開犯罪事實，業據證人即被害人洪昱婷、告訴人李承庭於
    偵查中，及證人顏渼璇於警詢及偵查中證述明確，並有告訴
    人李承庭提出之天主教永和耕莘醫院107年11月27日診斷證
    明書、永和分局中正橋派出所107年11月27日職務報告2份、
    偵辦林明堂妨害公務案密錄器檔案光碟及譯文1份、密錄器
    翻拍照片7張、監視器錄影檔案光碟及畫面翻拍照片2張、告
    訴人李承庭雨衣及臂章照片1張在卷可稽，足認被告確有前
    述起訴意旨所載之犯罪事實。
　㈡關於被告行為時無刑事責任能力之認定理由
　⒈查被告領有中度身心障礙證明，案發後之107年11月28日即因
    雙向情緒障礙症躁症發作，進入國防醫學院三軍總醫院治療
    ，此有該院107年12月27日診斷證明書、被告身心障礙證明
    影本各1份在卷可按（見偵卷第51頁、原審審易字卷第105頁
    ）。嗣由原審向衛生福利部臺北醫院調取被告於該院精神科
    就診之全部病歷資料並檢附本案卷證資料，函請國防醫學院
    三軍總醫院就「被告本案行為時之精神狀況及是否具有責任
    能力」為鑑定，經該院認定：「就精神醫學專業觀點而言，
    林員（即被告）目前臨床精神醫學上之診斷為雙向情緒障礙
    症，鬱症發作以及中度失智症併有行為障礙。就司法精神鑑
    定之原則及專業立場，推測林員案發當時之精神狀態，應處
    在雙向情緒障礙症，躁症發作合併精神病症狀，以及輕度以
    上至中度失智症。客觀證據顯示林員在案發後當天在警局與
    案發隔日在偵查庭偵訊時，仍持續表現出躁症症狀，有情緒
    高昂開闊、易怒、多話且滔滔不絕、注意力分散、自尊膨脹
    、思想飛躍、衝動控制困難、曲解行為違法性質、並對行為
    後果的認識不足；且林員對自身症狀少有自知，缺乏病識感
    。犯案過程無法確認有事前動機或計畫，亦難認定有迴避或
    逃跑之意思或行為。林員於案發當時之精神狀態，已達到因
    『精神障礙』及『心智缺陷』，致其不能辨識其行為違法或欠缺
    依其辨識而行為之能力」等語，此有該院108年10月5日精神
    鑑定報告書1份在卷足憑（見原審審易字卷第217至235頁）
    。而上揭鑑定書係由精神科專科醫師，參酌被告病歷、本案
    所檢附之卷證資料，佐以被告妻子口述，再透過理學檢查、
    精神狀態檢查、心理衡鑑評估後，本於專業知識與臨床經驗
    綜合判斷所得之結論，無論鑑定人資格、鑑定方法、論理過
    程，自形式及實質面而言，均無瑕疵，故上開鑑定結論係屬
    可採，被告於行為時確有精神障礙及心智缺陷。
　⒉觀之本案客觀上被告係向被害人洪昱婷購買愛心餅乾60包後
    交付1張統一發票給被害人，但被告於警詢時，當警察問為
    何要拿發票假冒鈔票付款，被告稱：拿的是真鈔，都是有付
    錢的等語（見偵卷第17頁），於偵查中，依據筆錄紀載，被
    告稱「我拿3千元給他，因為他跟我說1包50元」，經檢察官
    問「為何被害人稱你是拿一張發票給他？」，被告雖答「是
    ，我是拿一張發票給他換60包餅乾，我沒有拿3千元給他」
    ，但接下來卻又稱「誰說我不付錢，我有收據」（見偵卷第
    75頁），又關於妨害公務部分，被告於警詢雖坦承客觀上撕
    毀警察雨衣上之臂章，及以帽子揮擊警察等舉動，但卻稱「
    其中1位沒有臂章，我不知道他是不是假警察」等語，統一
    發票與真鈔顯不具同等財產價值，被告卻自認為已經付錢，
    又面對制服警察執法，卻稱無法辨明真假，被告理直氣壯持
    一般人均不會輕易採信之辯解，其對行為違法之辨識顯然異
    於常人。且依據證人顏美璇於警詢及偵查中所述，本案被告
    向被害人洪昱婷拿取餅乾後，同日稍晚又帶著餅乾返回現場
    ，且又要再跟另一位販賣愛心餅乾者拿餅乾，顏美璇見狀，
    要被告不要走，並報警而查獲，則被告於報警後仍留滯原地
    ，沒有迴避或逃跑之意思或行為，輔以如前述之被告當時有
    雙向情緒障礙症，躁症發作合併精神病症狀，以及輕度以上
    至中度失智症，被告對行為違法之辨識顯與現實嚴重脫節，
    喪失通常理性之人之判斷能力。
　⒊又觀諸被告遭查獲後之行為及詢答過程，證人顏美璇偵查中
    證稱：被告精神狀況好像不好，一直跟警察叫囂，有攻擊警
    察。我問他怎麼可以拿餅乾不付錢，他都沒有正面回應，一
    直在講別的事情，應該是精神有問題等語（見偵卷第86至87
    頁），再依被告於警詢稱「我發覺你們警察沒有著整齊服裝
    ，有人沒有臂章，我對你們警察很不滿，當時靠近我的4名
    警察，他們4個都用台語說(給他死），我是憲兵，所以我很
    仁慈，有一顆關懷善良的心，每年捐款新台幣2400元，持續
    有1至20年不等。」（見偵卷第20頁背面）、偵查稱「我希
    望檢察官告訴我你的出生年月日，服什麼役，家裡有沒有宗
    教信仰，有沒有學特殊技能（不知所云）。」（見偵卷第75
    頁），佐以上揭鑑定書所載鑑定人觀看107年11月27日被告
    於永和分局警詢時之錄影及翌日偵查庭之錄影並摘錄對話內
    容，被告屢屢提及是做憲兵的，注重士徽，且多處不知所云
    （原審審易字卷第228至230頁），均可見被告於犯案後仍情
    緒高昂易怒、注意力分散、多話、答非所問、思想飛躍、言
    談脫軌、現實感缺損、誇大妄想等情狀。
　⒋綜合被告上開主、客觀情形及鑑定結果，堪認被告行為時，
    因精神障礙、心智缺陷致不能辨識其行為違法或欠缺依其辨
    識而行為之能力，無刑事責任能力。揆諸前引法條規定，其
    行為係屬不罰，故應為無罪之諭知。
四、按被告行為時因精神障礙或其他心智缺陷，致不能辨識其行
    為違法或欠缺依其辨識而行為之能力而不罰者，如有情狀足
    認有再犯或有危害公共危險之虞時，令入相當處所，施以監
    護，刑法第87條第1項固有明文。然保安處分之措施本含社
    會隔離、拘束身體自由之性質，其限制人民之權利，實與刑
    罰相同，則本諸憲法保障人權之意旨與刑法之保護作用，法
    院於適用該法條而決定應否執行特定之保安處分時，即應受
    比例原則之規範，俾以保安處分之宣告，能與行為人所為行
    為之嚴重性、行為人所表現之危險性及對於行為人未來行為
    之期待性相當。查關於被告是否有施以監護之必要乙節，國
    防醫學院三軍總醫院以108年11月6日院三醫勤字第10800137
    50號函（見原審易字卷第25頁）回覆以：「林員（即被告）
    自108年5月至同年9月11日至本院進行精神鑑定期間，明顯
    呈現中度失智症狀，其雙向情緒障礙症處於鬱症時期，生活
    自理能力顯著降低，且失智症狀會隨時間逐年惡化，難以認
    定林員有再犯或有危害公共安全之虞。」等語。且依據前揭
    鑑定書所載，被告於受鑑定時，理學檢查結果，雙側下肢肌
    肉較無力，且步態不穩，須乘坐輪椅避免跌倒；於記憶力、
    語言溝通、思考、判斷力及認知功能均有明顯障礙；整體生
    活表現相當於中度失智的範圍，合併有嚴重的動作功能缺損
    ，個人基本需求的滿足和衛生照顧均依賴他人主動提供照顧
    （見原審審易字卷第230至234頁），辯護人於本院審理時亦
    提出被告目前之居家照護照片1份，被告於本院審理時亦乘
    坐輪椅、行動不便，又被告於108年6月24日經臺灣臺北地方
    法院108年度輔宣字第10號民事裁定宣告為受輔助宣告之人
    ，並選定其妻陳秀芳為輔助人，陳秀芳於本院審理時陳稱：
    被告於108年間住院時因腦部缺血，就開始坐輪椅，無法自
    行站立，生活也無法自理，都由外傭幫忙照顧生活起居等語
    ，考量被告目前行動自主能力低下，且參酌卷附被告之前案
    紀錄表，自本案後迄今並無其他犯罪紀錄，且被告有定期就
    診，此有三軍總醫院附設民眾診療服務處109年4月20日診斷
    證明書在卷可憑，以被告目前之情狀，難認有再犯或有危害
    公共安全之虞，故不併予宣告監護處分，附此敘明。
五、駁回上訴之理由：
  ㈠原審同此認定，以被告行為時確有不能辨識其行為違法，且
    欠缺依其辨識而行為之能力，而諭知被告無罪，並說明被告
    無施以監護必要之理由，且就犯罪所得已返還及已和解賠償
    部分，分別依刑法第38條之1第5項及同法第38條之2第2項規
    定不予宣告沒收，核無不合，應予維持。
　㈡檢察官上訴意旨略以：㈠被告在案發後，於107年11月28日接
    受檢察官訊問時，對檢察官之訊問尚能理解其涵義並有相對
    之應答，對其犯行亦有辯解，並無全部答非所問、胡言亂語
    之情形，足見被告於偵查中訊問時，對於所詢問題能自行陳
    述並清楚認知被害人為身心障礙人士，被告行為時辨識其行
    為之能力及依其辨識而行為之能力並未喪失，上揭精神鑑定
    報告書之鑑定結論已屬偏頗而非無瑕疵。又本案發生時間於
    107年11月27日，而三軍總醫院鑑定時間於108年9月11日，
    距離案發之時已近10月，是否能正確評估其案發當時之精神
    狀態，實有疑義。且本件被告是向有身心障礙之被害人洪昱
    婷佯稱欲購買愛心餅乾60包，僅交付統一發票1張作為價金
    ，當天除被害人洪昱婷外，另有證人顏渼璇陪同出售，然適
    證人顏渼璇暫時離開現場，被告便在此時施以詐術，堪認被
    告顯係經過仔細觀察、思量後，方趁身心正常之證人顏渼璇
    不在場時，選擇有身心障礙之被害人洪昱婷下手，並以交付
    統一發票施用詐術，是其辨識行為違法之能力與依其辨識而
    行為之能力並未喪失，上揭精神鑑定報告書之結論，自有未
    洽，原審判決未予查明，率而援引，稍嫌速斷。原審判決以
    不詳盡之精神鑑定報告書，認被告於本件案發時因心智缺陷
    致不能辨識其行為違法、欠缺依其辨識而行為之能力，無刑
    事責任能力，而依刑法第19條第1項規定為被告無罪之諭知
    ，有判決理由不備之違法。㈡依據三軍總醫院之精神鑑定報
    告書，記載：「被告自106年至107年11月案發前，多次有雙
    向情緒障礙症躁症發作情形，出現情緒高亢開闊、易怒、自
    尊膨脹、睡眠需求減低、多話且滔滔不絕、注意力分散、思
    想飛躍、言談離題、過度購物、行為絮亂及暴力風險等；併
    有誇大想法及政治妄想等精神病症狀，一共住院4次」等語
    ，足見被告於案發前即已就醫多時，卻仍然實施本件詐欺、
    妨害公務犯行，上開醫院之回函並未具體敘明何以於外在就
    醫環境及被告病情均未改變之情況下，卻僅以「失智症狀會
    隨時間逐年惡化」為由，逕而推論「難以認定林員有再犯或
    有危害公共安全之虞」，實有邏輯跳躍之嫌。況上開醫院之
    精神鑑定報告書既明確指出「林員對自身症狀少有自知，缺
    乏病識感」，難保被告獲得本案無罪判決後又不配合治療，
    佐以被告目前之精神狀況及衝動控制能力，是否能期待確無
    再犯或危害公共安全之可能性，而無須依刑法第87條第1項
    （上訴書誤載為第2項）之規定，令入相當處所，施以監護
    處分，實有疑義。故原審判決以上開前後矛盾之精神鑑定報
    告書及回函，遽認被告無令入相當處所施以監護處分之必要
    ，亦有未洽。原審判決以三軍總醫院出具之前後矛盾之精神
    鑑定報告書、回函，遽認被告無令入相當處所施以監護處分
    之必要，亦顯有判決理由不備之違法。為此，請求撤銷原判
    決，更為適當合法之判決等語。惟查：檢察官上訴意旨所指
    關於責任能力之認定部分，業經本院依卷內資料論證審酌如
    前，認被告行為時不具刑事責任能力，檢察官並未提出任何
    新事證，以證明被告具有責任能力，僅就已審酌之證據再為
    爭執，並對於原審取捨證據及判斷其證明力之職權行使不當
    ，持己見為不同之評價，而指摘原判決此部分不當，上訴難
    認有理由。另有關應否監護宣告部分，被告於案發時係雙向
    情緒障礙症躁症發作情形，但自108年5月至同年9月11日至
    三軍總醫院進行精神鑑定期間，明顯呈現中度失智症狀，其
    雙向情緒障礙症處於鬱症時期，故檢察官仍執被告躁症發作
    之情形質疑三軍總醫院於108年間被告鬱症發作期間之鑑定
    及回函意見，已有未洽，且被告目前行動自主能力低下，已
    如前述，難認有再犯或有危害公共安全之虞，無宣告監護處
    分之必要。檢察官之上訴意旨未斟酌此情，指摘原判決依職
    權妥適審酌卷證後所為裁量權之行使不當，難認有理，應予
    駁回。
據上論斷，應依刑事訴訟法第368條，判決如主文。
本案經檢察官歐蕙甄提起公訴，檢察官黃國宸提起上訴，檢察官
黃建麒到庭執行職務。
中　　華　　民　　國　　109 　年　　6 　　月　　23　　日
                  刑事第六庭  審判長法　官  劉方慈
                                    法　官  朱嘉川
                                    法　官  許曉微
以上正本證明與原本無異。
不得上訴。
                                    書記官  徐仁豐
中　　華　　民　　國　　109 　年　　6 　　月　　23　　日